臺灣臺南地方法院民事判決　九十三年度簡上字第三五號
　　上　訴　人　丙○○
　　　　　　　　甲○○○
　　　　　　　　乙○○
　　訴訟代理人　郭俊廷律師
　　被 上 訴人　丁○○
　　訴訟代理人　吳明澤律師
右當事人間請求返還房屋事件，上訴人對於中華民國九十三年二月十九日本院台南簡
易庭九十二年度南簡字第一二五九號第一審判決提起上訴，經本院於民國九十三年十
二月二十八日言詞辯論終結，判決如左：
    主　　文
上訴駁回。
上訴人應將門牌號碼台南市○○區○○路二段二八三號房屋，如附圖斜線丙部分所示
涼棚面積十二點一八平方公尺、陽台面積十點五八平方公尺，遷讓交還被上訴人。
第二審訴訟費用由上訴人負擔。
    事　　實
甲、上訴人方面：
一、聲明：
（一）原判決廢棄。
（二）被上訴人在第一審之訴及假執行之聲請均駁回。
（三）被上訴人擴張之訴駁回。
（四）第一、二審訴訟費用由被上訴人負擔。
二、陳述：除與原判決記載相同者，茲引用之外，補稱：
（一）按不動產所有權之移轉取得，以登記或權利移轉證書之取得為生效要件，本件
      被上訴人起訴所請求上訴人返還之建物均屬上訴人所自費完成之增建，並不在
      強制執行事件之拍賣所拍定買得之範圍，被上訴人取得系爭拍賣建物之所有權
      範圍，可由鈞院七十六年度執字第六三六一號強制執行卷法院拍賣公告內明示
      拍賣建物為：建號一四五二號整編後門牌台南市○○路○段二八三號，地面層
      六八．一八、二層八一．０一、三層八一．０一、樓梯間七．一七、騎樓一八
      ．六八，合計二五六．０五平方公尺附屬建物陽台，鋼筋混凝土一五．六六佛
      廳涼棚。且細稽執行法院囑託鑑定建物之建築師梁瑞庭出具之鑑定報告書，其
      所鑑定之標的亦僅止於同上所示建物，對系爭自行增建部分明示「債務人拒絕
      勘測，不予鑑價」，土地部分台南市政府之價格鑑定書則明示溪心寮段八三七
      之一九三號建地「法院囑託增建土地不予鑑價」。且增建部分面積大於保存登
      記部分甚多，系爭建物既為上訴人自行增建所有，又係執行法院所不予鑑價，
      亦即未列入拍賣範圍至為灼然。至於被上訴人主張原審囑託安南地政事務所繪
      製測量成果圖所示「增建部分」，均坐落海前段五二五號土地內，即推斷系爭
      上訴人增建部分建物，亦係在上開強制執行事件範圍內云云，揆之「一物一權
      」之法旨，及不動產所有權之移轉取得，以登記或權利證書之取得為生效要件
      之法旨，則雖上訴人之增建建物坐落在上述海前段五二五號土地內，卻不必然
      屬被上訴人所有，被上訴人自不得以所有權人地位行使系爭建物之所有權。此
      外被上訴人主張以拍賣價格推算系爭上訴人增建建物亦在拍賣範圍內，均非正
      確，有違上述不動產所有權之取得以登記或取得權利移轉證書為生效要件之原
      則；從而系爭建物所有權自非上開執行法院查封拍賣範圍，亦非上述權利移轉
      證書，或建物謄本所示範圍。
（二）座落台南市○○段五二五地號土地（下稱系爭土地）上門牌號碼台南市○○區
      ○○路二段二八三號之房屋（下稱系爭房屋）後方之系爭未保存登記建物（坐
      落在系爭土地後半段，面對海佃路二段二六五巷馬路），為上訴人自費增建所
      有之獨立建物（即大門面對台南市○○路○段二六五巷之一樓、二樓及鐵梯相
      連之四樓），並非被上訴人所承買有保存登記之店面樓房（坐落系爭土地前半
      段面對海佃路大馬路）之從物，有照片附卷可證。
（三）系爭建物一、二樓及四樓，為有獨立鐵梯進出之門戶，面臨道路為「台南市○
      ○路○段二六五巷」，有別於被上訴人之建物已取得之門牌號碼「台南市○○
      路○段二八三號」之房屋，雙方各自有門戶，各臨馬路，獨立進出，兩者建物
      功能性亦各自獨立使用，且被上訴人拍定後，兩造各自安居多年均無異議，故
      無主從關係。原審竟以上訴人之增建房屋為屬被上訴人所應買，並依權利移轉
      證書所取得之保存登記樓房之從物，顯非適法。
（四）系爭有保存登記建物與未保存登記建物使用人、使用範圍截然不同，建物之功
      能性各異，故非主從關係。系爭建物有保存登記部分即海佃路二段二八三號，
      即系爭土地前段座落之店面三層樓、附屬建物陽台建材鋼筋混凝土造，有建物
      登記謄本及法院拍賣公告為證，且始自民國七十年間就租給訴外人威誠公司使
      用。至於上訴人自費增建未保存登記之系爭土地後段由海佃路二段二六五巷獨
      立出入之一樓、二樓至四樓，均由上訴人自費所買建材完成鐵屋建造而成，獨
      立居住房屋，並配合磚、水泥、鍍亞鐵、鋁、石棉瓦、鋼板、壁紙壁板等，於
      七十年間在系爭地後段獨立增建完成後，七十年底就已有上訴人一家人居住使
      用，而原有已保存登記建物是由訴外人即承租人威誠公司自店面前面出入獨立
      使用，另後段未保存登記增建部分，是上訴人及家人出入獨立使用，兩者功能
      互不相制，亦即前段建物為上開承租公司商務使用，被上訴人拍定買下後已占
      有多年，後段未保存登記建物一、二樓及四樓鐵梯出入，為上訴人及家人居住
      使用，兩造各自獨立使用出入互不相涉多年，均相安無事，從而各自建物互不
      相干，自無主從關係。
（五）至於原判決其他認事誤會所在，詳述如左：
　１、原判決所揭依拍賣公告所示「附屬建物陽台」項目所載「鋼筋混凝土一五．六
　　　六佛廳、涼棚」等語，所謂(1)「佛廳」係指當時設在有保存登記之二樓，由威
　　　誠公司所擺設一台佛櫃及佛像，用祈佛祖保佑該公司營業興隆；(2)所謂「涼棚
　　　」係指設在有保存登記之店面一樓前段放機車之涼棚，而非指設在系爭地後段
　　　未保存登記建物之涼棚，兩者不容混淆。
　２、此稽之被上訴人所指前述店面一樓前面放機車涼棚已在八十二年台南市政府為
      拓寬馬路拆除，而領有補償費新台幣（下同）十餘萬元（此可函查台南市政府
      八十二年補償海佃路拓寬工程核發海佃路二段二八三號屋主名冊丁○○所領項
      目、金額）即可佐證。
（六）另上訴人本人主張左列理由請審酌：
　１、強制執行法第九十六條所定「供拍賣之數宗不動產，其中一宗或數宗之賣得價
      金已足清償強制執行之債權，及債務人應負擔之費用時，其他部分應停止拍賣
      」，亦即被上訴人所買之建物及土地價金合計三百六十萬元，已足清償債務人
      之債務及執行費之用，故不在鑑價範圍內之建物、土地，自不在買賣範圍，應
      停止拍賣。
　２、法院囑託建築師鑑定之鑑定書明示增建建物坐落土地不予鑑價，從而法院應將
　　　溪心寮段八三七─一九一號０．００二０公頃及溪心寮段八三七─一九三號０
　　　．０一六五公頃分割前段有保存登記一樓基地六八．一八平方公尺及騎樓一八
  　　．六八平方公尺登記在被上訴人名下，其餘後段增建及座落土地既不在拍賣範
　　  圍，仍應登記在上訴人名下始適法。
　３、七十六年度拍賣當時法院吳登輝推事、六信與被上訴人，及上訴人全在現場，
　　　吳推事並告知被上訴人所要標的建物及基地範圍，就是前段土地及有保存登記
　　　的三樓樓房範圍內的基地及陽台，其他沒有，而拍賣價金為參佰陸拾萬元被上
　　　訴人也說好，至於後段增建一樓二樓及四樓有樓梯不在拍賣範圍，有法院囑託
　　　增建土地不予鑑價，並還有法院民事執行處通知七十六年十月廿二日七十六年
　　　度執簡字第六三六一─甲號附表內容可證。
三、證據：除援用第一審所提證據外，並聲請本院至現場勘驗。
乙、被上訴人方面：
一、聲明：
（一）上訴駁回。
（二）上訴人應將門牌號碼台南市○○區○○路二段二八三號房屋，如附圖斜線丙部
      分所示涼棚面積十二點一八平方公尺、陽台面積十點五八平方公尺，遷讓交還
      被上訴人。
（三）第二審訴訟費用由上訴人負擔。
二、陳述：除與原判決記載相同者，茲引用之外，補稱：
（一）系爭台南市○○區○○路二段二八三號房屋之增建部分，如原判決附圖斜線甲
      部分、乙部分、丙部分等建物，雖未經保存登記，但在鈞院七十六年度執字第
      六三六一號強制執行事件中，與同門牌建號海前段一七三號（改編前建號一四
      五二號）及其基地，於七十六年九月二十五日合併予以查封時，筆錄記載「包
      括未保存登記部分」，該執行事件土地及房屋合併拍賣，自亦包括系爭未保存
      登記建物全部。上訴人主張「增建部分拒絕勘驗，不予鑑價」，土地部分「法
      院囑託增建土地不予鑑價」云云，應係鈞院七十六年度執字第第三八六Ｏ號案
      件之鑑定結果，與本件拍定之七十六年度執字第六三六一號事件無關，不容混
      淆。而且七十六年度執字第三八六Ｏ號執行事件房屋鑑定價格為新台幣（下同
      ）一百八十五萬元，同年度執字第六三六一號執行事件房屋拍賣價格為三百一
      十二萬七千九百五十元，為前案之二倍，而比對房屋面積亦為前案之二倍。
（二）系爭未保存登記建物與系爭台南市○○區○○路二段二八三號房屋具有主物與
      從物之關係，未保存建物部分不具物權上之獨立性，被上訴人於取得主物即原
      建物之同時，亦即取得增建建物之所有權。而依原審勘驗筆錄之記載，可證原
      建物與未保存登記建物可互通，功能合一，為主從關係。且上訴人丙○○為訴
      外人威誠公司負責人高國益之父，其一家人於房屋拍賣前同住一處，上訴人丙
      ○○於房屋拍賣後，於另案遷讓房屋訴訟後方以鋼板將系爭增建未保存登記建
      物與保存登記建物一樓、二樓間相隔開，致被上訴人於遷讓房屋執行之際，誤
      認房屋之範圍，且被上訴人於兩年前始增建系爭增建未保存登記建物四樓之鐵
      皮屋及鐵梯，並非兩造各自獨立使用房屋而多年無事，上訴人所言非實。
（三）上訴人丙○○之佛廳自始設於四樓，此有七十六年度執字第六三六一號執行事
      件查封筆錄、查封物品清單及鑑定報告之記載可證，上訴人改稱其佛廳設在二
      樓云云，亦與事實不符。又增建部分並無水電，故上訴人在四樓放置一發電機
      。
三、證據：援用第一審所提證據。
丙、本院依職權調閱本院七十六年度執字第六三六一號卷、本院八十九年度執字第一
    七一七四號卷、本院八十六年度訴字第一四六八號民事歷審卷。
    理　　由
一、按訴之變更或追加，非經他造同意，不得為之。但第二百五十五條第一項第二款
    至第六款之情形不在此限。又按訴狀送達後，原告不得將原訴變更或追加他訴，
    但擴張或縮減應受判決事項之聲明者，不在此限，民事訴訟法第四百三十六條之
    一第三項、第四百四十六條第一項、第二百五十五條第一項第三款定有明文。本
    件被上訴人於原審訴之聲明第一項，係求為上訴人應再將座落門牌台南市○○區
    ○○路二段二八三號房屋，如附圖斜線甲部分面積八一、六八平方公尺、乙部分
    面積七七、七二平方公尺及丙部分面積七０、六七平方公尺遷讓交還被上訴人（
    見原審卷第一百三十七頁）。嗣於本院言詞辯論時擴張聲明：請求上訴人應將附
    圖斜線部分所示涼棚面積十二點一八平方公尺、陽台面積十點五八平方公尺遷讓
    交還被上訴人。經查，被上訴人擴張請求之事項，其訴訟標的、攻擊防禦方法均
    與原起訴時主張相同，核其性質僅係擴張應受判決事項之聲明，而非訴之變更或
    追加，揆諸前揭規定，應屬合法，爰予以准許之，合先敘明。
二、本件被上訴人起訴主張：
（一）座落系爭土地上之系爭房屋係被上訴人自本院七十六年度執字第六三六一號強
      制執行事件中，應買取得所有權並辦理所有權移轉登記在案。復經被上訴人向
      上訴人丙○○、甲○○○、訴外人威誠儲濾煙股份有限公司（下稱威誠公司）
      、高國益等四人提起返還房屋事件，經本院八十六年度訴字第一四六八號判決
      前開案件之被告四人應自系爭房屋遷出，並將房屋交還予被上訴人。嗣因上訴
      人丙○○聲明彼等均已搬出系爭房屋，惟威誠公司仍占用系爭房屋，因此被上
      訴人僅對威誠公司聲請遷讓房屋之強制執行，經奉本院民事執行處核發八十九
      南院鵬執妥字第一七一七四號執行命令在案，威誠公司隨即自行遷出而結案。
      未料，被上訴人整理系爭房屋時，竟發覺上訴人丙○○等三人竟共同占用系爭
      房屋一、二、四樓之增建部分（如附圖斜線甲部分、乙部分、丙部分），均未
      辦理保存登記。上訴人不僅未將上開未辦保存登記部分一併交還被上訴人，尤
      有甚者，更擴建四樓增建建物部分，並自二樓增建建物搭建鐵梯直通四樓增建
      建物，打算永久占用，屢經被上訴人交涉請其離去，均遭拒絕。
（二）本院前曾以七十六年度執字第三八六０號強制執行案件拍賣系爭房屋及所處土
      地，雖未經拍賣而結案，然前後兩次拍賣之標的物均為海前段五二五號土地（
      前次拍賣土地部分僅有溪心寮段八三七—一九三號土地，即現有海前段五二五
      地號土地之一部）及其上建物即系爭房屋。在系爭房屋總面積不變之情況下，
      比較本院七十六年度執字第三八六０號、七十六年度執字第六三六一號前後兩
      次強制執行事件，關於系爭房屋部分之價格，前次拍賣最低價格為新台幣（下
      同）一百八十五萬元及後一次之拍賣價格為三百十二萬七千九百五十元，則原
      告以三百十二萬七千九百五十元之價格拍定取得系爭房屋，應包括系爭房屋保
      存登記部分即附圖所示原建物及未辦保存登記部分即如附圖斜線甲、乙、丙部
      分全部，此由七十六年度執字第六三六一號強制執行事件，於七十六年九月二
      十五日查封系爭不動產，查封時所製作之查封筆錄附件之查封清單內備考欄記
      載：「包括未保存登記建物全部」等字可證，然上訴人對系爭房屋含增建部分
      及附屬建物部分，既無任何權源，卻占住使用，致被上訴人受損害，爰依所有
      權之法律關係，訴請上訴人應自系爭房屋如附圖斜線所示甲、乙、丙部分遷出
      ，將系爭房屋全部交還被上訴人，並聲明：上訴人應將座落門牌台南市○○區
      ○○路二段二八三號房屋，如附圖斜線甲部分面積八一、六八平方公尺、乙部
      分面積七七、七二平方公尺及丙部分鐵皮屋面積七０、六七平方公尺、涼棚面
      積十二、一八平方公尺、陽台面積十、五八平方公尺遷讓（其中涼棚、陽台部
      分為被上訴人於本院言詞辯論時擴張聲明），交還被上訴人。
三、上訴人則以：被上訴人於本院七十六年度執字第六三六一號強制執行事件所拍定
    取得並完成所有權移轉登記者，並不包括如附圖斜線所示甲、乙、丙部分，該次
    強制執行事件，法院拍賣公告所示建物為：建號一四五二號建物即整編後門牌台
    南市○○路○段二八三號，地面層六八、一八平方公尺、二層八一、０一平方公
    尺、三層八一、０一平方公尺、樓梯間七、一七平方公尺、騎樓一八、六八平方
    公尺，合計二五六、０五平方公尺，並包括附屬建物陽台鋼筋混凝土一五、六六
    平方公尺及佛廳涼棚等部分，且該次法院囑託鑑定系爭房屋之價格，亦僅以上開
    建物範圍為鑑定標的，在系爭房屋一、二層增建部分明示「債務人拒絕勘測」、
    「不予鑑價」，則前開未辦保存登記部分係由上訴人丙○○所增建，執行法院又
    不予鑑價，亦即未列入拍賣範圍，該部分即屬於上訴人丙○○所有，縱上訴人增
    建建物坐落海前段五二五地號土地內，該增建部分不必然屬於土地所有權人所有
    。況系爭增建部分及附屬建物部分，有獨立鐵梯進出，並面臨台南市○○路○段
    二六五巷之道路，有獨立進出之門戶，且系爭有保存登記建物與未保存登記建物
    使用人、使用範圍截然不同，建物之功能性各異，故非主從關係，自為上訴人丙
    ○○單獨所有之建物，上訴人即有權占用該部分等語置辯，並求為判決駁回被上
    訴人之訴。
四、兩造不爭執之事實：
（一）座落台南市○○段五二五地號（原為台南市○○○段八三七—一九一、八三七
      —一九三號土地）土地上門牌台南市○○區○○路二段二八三號之系爭房地，
      原屬上訴人丙○○所有，嗣經被上訴人以本院七十六年度執字第六三六一號強
      制執行事件，拍定取得並完成所有權移轉登記，該次法院拍賣公告所示建物為
      ：建號一四五二號建物即整編後門牌台南市○○路○段二八三號，地面層六八
      、一八平方公尺、二層八一、０一平方公尺、三層八一、０一平方公尺、樓梯
      間七、一七平方公尺、騎樓一八、六八平方公尺，合計二五六、０五平方公尺
      ，並包括附屬建物陽台鋼筋混凝土一五、六六平方公尺及佛廳涼棚等部分乙節
      ，為兩造所不爭執，並有被上訴人提出之不動產權利移轉證書、土地暨建物謄
      本等影本各乙份為證，復經原審及本院調閱上開執行卷宗查核無誤，應堪信為
      真實。
（二）系爭建物未辦理保存登記部分即增建部分如附圖斜線甲部分八一點六八平方公
      尺、乙部分七七點七二平方公尺及如附圖斜線丙部分鐵皮屋面積七０、六七平
      方公尺、涼棚面積十二、一八平方公尺、陽台面積十、五八平方公尺，目前由
      上訴人丙○○等三人占用。又系爭建物一、二層增建部分與原有建築物間，現
      今以鋼板隔開，四層增建建物部分，有鐵梯直通第二層未辦保存登記部分，因
      此，如附圖斜線所示甲、乙、丙部分等未辦保存登記部分均可由台南市○○路
      ○段二六五巷出入等情，復為兩造所不爭，並經原審及本院現場勘驗無訛，有
      本院及原審勘驗筆錄暨附圖、照片、台南市安南地政事務所九十二年十一月四
      日安南地所二字第０九二００一００一五號函附之土地複丈成果圖一紙在卷可
      稽。
五、得心證之理由：本件兩造之爭點為：系爭未保存登記建物（即附圖所示斜線甲、
    乙、丙部分）是否為本院七十六年度執字第六三六一號強制執行事件拍賣效力所
    及，而由被上訴人即原拍定人取得所有權？經查：
（一）按所有人於原有建築物之外另行增建者，如增建部分與原有建築物無任何可資
      區別之標識存在而與之作為一體使用者，因不具構造上及使用上之獨立性，自
      不得獨立為物權之客體，原有建築物所有權範圍因而擴張，以原有建築物為擔
      保之抵押權範圍亦因而擴張。倘增建部分於構造上及使用上已具獨立性，即為
      獨立之建築物，茍其常助原有建築物之效用，而交易上無特別習慣者，即屬從
      物，而為抵押權之效力所及。若增建部份已具構造上之獨立性，但未具使用上
      之獨立性而常助原有建築物之效用者，則為附屬物。其使用上既與原有建築物
      成為一體，其所有權應歸於消滅，被附屬之原有建築物所有權範圍因而擴張，
      抵押權之範圍亦同（最高法院八十八年度台上字第四八五號判決參照）。
（二）查系爭房屋面臨台南市○○路○段道路（已辦理保存登記部分）之原建物，於
      本院七十六年度執字第六三六一號強制執行事件查封拍賣前，經上訴人丙○○
      租與其子高國益作為設立威誠公司營業店鋪使用，除高國益居住系爭房屋內，
      上訴人丙○○等三人亦同居一處乙節，業經證人高國益於原審到庭證述無誤，
      核與本院前開執行事件查封筆錄相符。上訴人丙○○於七十七年前即於原建物
      加蓋增建建物，此由上訴人於原審提出之系爭房屋稅籍證明書所示，於七十七
      年七月始，系爭房屋層次０１另增建加強磚造建物（７２平方公尺）與層次０
      ２鋼鐵造加蓋部分（７２平方公尺）均開始課稅等情可證。又查，增建部分與
      原建物一層店鋪間僅以共同壁相隔，又未完全隔開，尚留有一通道可自由出入
      ，且增建部分係沿原有建物共同壁水泥基柱延伸向外加蓋，使原建物前方臨海
      佃路二段道路有出入之東側大門外，後方則因被告丙○○之擴建而延伸至增建
      建物西側出口而得進出通行海佃路二段二六五巷道乙節，復據證人高國益到庭
      證述無訛，亦與本院調取前開執行卷核閱該卷宗內所附照片三張及平面圖相符
      （見該執行卷第四六頁、四五頁），參以前後緊鄰之原建物與增建建物完全密
      接，其間別無並無可資區別的建造物，則從房屋外觀成一體構造以觀，客觀上
      實足以令人信為同一棟建物。此外，原建物與增建建物在查封時，仍有通道可
      資互通，有前開執行卷內所附現場照片可稽（參執行卷第四六頁），並經證人
      高國益於原審證述無誤，顯見上訴人為使原建物能通往後方海佃路二段二六五
      巷道路，因而在原建物後方擴建增建建物，乃係為使原已作為住家、辦公合而
      為一之建物，延伸使用空間及出入便利性所增建，是以就客觀上之經濟效用而
      言，增建建物與原建物間相依為用，已具有恆久性之功能性關連性存在，且增
      建建物應係輔助原建物使用之從屬狀態自明。是上訴人辯稱增建建物構造上、
      使用上均獨立於原建物，與原建物並無依存、從屬關係云云，即難採信。
（三）次查，原建物與增建物是否為一體，自應以系爭房屋執行拍賣即處分時之情狀
      為判斷，亦即建物所有權之歸屬既經處分而生變動效力，當然不因其後之改變
      設置或變更使用狀況而異。查原建物與增建建物在查封時，仍有通道可資互通
      ，且原建物藉該通道方得出入海佃路二段二六五巷道路，已如前述，上訴人丙
      ○○雖於拍賣後以鋼板將兩建物間通路完全封閉，阻隔原建物由前開通道通往
      後方增建建物出入海佃路二段二六五巷道，然原建物與增建建物間之功能性關
      連性，在被上訴人拍定系爭房屋前既已存在，而兩者構造間又具有一體使用關
      係，且非僅供暫時性之輔助使用，是增建建物與原建物之經濟目的具有相依為
      用之效能至為明顯。
（四）綜上，增建建物與原建物既為一體使用，上訴人擴建增建建物目的在擴張原建
      物空間之利用性及出入之便利性，而原建物果因增建建物而得進出海佃路二段
      二六五巷道，益徵增建建物係原建物之延展，目的在輔助原建物使用之效能，
      又增建部分與原建物一層店鋪間僅以共同壁相隔，又未完全隔開，尚留有一通
      道可自由出入，且增建部分係沿原有建物共同壁水泥基柱延伸向外加蓋，前後
      緊鄰之原建物與增建建物完全密接，其間別無並無可資區別的建造物，則從房
      屋外觀成一體構造以觀，客觀上實足以令人信為同一棟建物，是依兩者之相互
      關係及效用依存性，增建建物並非居於與原建物相等獨立之地位，在物的使用
      上及交易習慣上，增建建物已與原建物作為一體之使用，且有常助原建物經濟
      效用之功能性關連存在，而為原建物之附屬物，並為原建物所有權之擴張範圍
      甚明。是以，參酌首揭判決意旨，增建建物既為原建物之附屬建物，即不具物
      權上之獨立性，自無單獨所有權。雖上訴人辯稱：本院於前執行事件，於查封
      後囑託鑑定系爭房屋價值時，曾就其中一、二層增建部分明示「債務人拒絕勘
      測」、「不予鑑價」等意見，而前開未辦保存登記部分係由上訴人所增建，執
      行法院既不予鑑價，即應未列入拍賣範圍，該部分即屬於上訴人所有云云。惟
      查，本院於七十六年度執字第六三六一號執行事件查封系爭房屋時，當場製作
      之查封筆錄附表清單「不動產標示」欄雖僅註明系爭房屋辦理保存登記部分之
      門牌、坐落位置及面積等項，然於前開附表「備考」欄載明「包括未保存登記
      建物全部」等語，有前開查封筆錄可考（見前開執行卷第二九頁），是該次查
      封範圍自然擴及於未保存登記建物部分，縱原執行法院未就前開增建部分另行
      囑託鑑價或未於拍賣公告、權利移轉證書內詳載各該增建部分之資料，惟一、
      二層增建建物既為前次查封範圍效力所及，又增建建物為原建物之附屬建物，
      並無單獨所有權，從而，被上訴人拍定取得主物即原建物之同時，亦取得增建
      建物之所有權，應堪認定，至於被上訴人取得原建物暨增建建物總價值是否相
      當，有無不當得利，則與本件無涉，是上訴人上開辯詞，並不足取。
（五）復查，系爭房屋四樓增建建物為原建物頂層加蓋，除沿原梯間逐層往上外，並
      有一天井貫通四層建物，無其他出入口等節，有前開執行卷囑託鑑價報告書暨
      平面圖附卷可查（見執行卷第四四頁、四五頁），參酌首揭判決意旨，該四樓
      增建建物與原建物既為一體使用，並不具構造上及使用上之獨立性，自不得獨
      立為物權之客體，原有建築物所有權範圍因而擴張。又本院於七十六年執字第
      六三六一號執行事件程序，囑託梁瑞庭建築師事務所依查封現況繪製平面圖標
      示該建物各部分構造面積，參酌該事務所提出之報告書暨價格鑑定書所示「附
      建附一」即佛廳、臥室面積為５６．４８平方公尺；「附建附二」即陽台面積
      為７．１１平方公尺；「附建附三」即涼棚面積為１９．３５平方公尺，並載
      明各部分鑑定價格為十二萬五千元、一萬三千元、一萬八千元，亦有不動產價
      格鑑定書暨平面圖附卷可考（同上卷），且該增建建物與原建物嗣經該執行法
      院囑託鑑價後一併拍賣等情，復有該執行事件拍賣公告之「附屬建物」欄附記
      標示「佛廳、涼棚」等節可證（見前開執行卷第八一頁、八二頁），是附屬建
      物部分既為原建物所有權之一部，又併同原建物拍賣，則該附屬建物自應併由
      拍定取得系爭房屋之被上訴人取得所有權甚明。又按，原建物與增建建物是否
      具有主從物關係，自應以系爭房屋執行拍賣即處分時之情狀為判斷，亦即建物
      所有權之歸屬既經處分而生效力，當然不因其後之改變設置或變更使用狀況而
      異。經查，原審現場勘驗並囑託地政機關人員測量四樓增建建物面積並製作複
      丈成果圖，經勘測結果：佛廳、臥房部分（包括涼棚西側搭建之鐵皮屋）面積
      為７０．６７平方公尺；陽台面積為１０．５８平方公尺；涼棚面積為１２．
      １８平方公尺，有前開複丈成果圖附於原審卷可憑，系爭房屋四樓增建建物現
      狀，固較系爭房屋查封時，原四樓附屬建物之原有面積為大，然涼棚西側搭建
      之鐵皮屋係延伸原建物之梯間及原涼棚之鋼架而向外搭蓋，亦經原審及本院勘
      驗屬實，是該鐵皮屋自屬附屬建物為向外擴展輔助原附屬建物空間利用所增建
      建物，即應與附屬建物為一體使用而無單獨之所有權，其性質仍為原建物之附
      屬建物自明。復觀諸前開執行事件之查封筆錄暨囑託鑑價而繪製之平面圖，四
      層附屬建物部分僅包含佛廳、陽台及涼棚部分，然原審及本院現場勘驗時，四
      層附屬建物涼棚已向外搭蓋鐵皮屋，該增建之鐵皮屋材質又與原附屬建物涼棚
      部分之材質明顯不同等情，有原審勘驗筆錄可查，足認該向外搭蓋之鐵皮屋為
      前開執行事件查封後所增建，雖上訴人於查封後另行搭建鐵皮屋，並沿一、二
      層增建建物增設鐵梯直通第四層附屬建物之鐵皮屋，使第四層附屬建物與一、
      二層增建部分得沿該鐵梯而得進出海佃路二段二六五巷道，惟參酌前開說明，
      四樓附屬建物之所有權歸屬，仍應以強制執行系爭房屋拍賣時之情狀為判斷，
      亦即附屬建物縱因增建而擴大，並因另行搭建鐵梯而得進出系爭房屋後方巷道
      ，卻不失其為原建物附屬建物之性質，是以，附屬建物縱然之後又另行加蓋擴
      建，該附屬建物全部仍應屬原建物所有權範圍之擴張，而由原建物之拍定人即
      被上訴人取得所有權甚明。
（六）綜上所述，一、二層增建建物及四層附屬建物全部既均為原建物所有權所擴及
      而不具有物權上之獨立性，而為原建物所有權之擴張，被上訴人拍定取得系爭
      房屋之同時，當然取得前開增建建物及附屬建物之全部所有權，上訴人所辯增
      建建物及附屬建物非前開執行事件之拍賣效力所及；該附屬建物為上訴人所搭
      建並有獨立鐵梯進出之門戶，自為上訴人單獨所有云云，均無可採。
六、末按，所有人對於無權占有或侵奪其所有物者，得請求返還之。對於妨害其所有
    權者，得請求除去之，民法第七百六十七條定有明文。系爭房屋既於七十六年十
    一月二十一日因法院強制拍賣由被上訴人取得系爭房屋所有權全部，並已辦理所
    有權移轉登記，有本院核發之不動產移轉證書及建物謄本等件足稽，而系爭房屋
    未辦理保存登記建物即如附圖斜線所示甲、乙、丙三部分均屬系爭房屋之附屬建
    物或原建物之一部，並不具有物權獨立性，自不容上訴人主張有該部分所有權，
    上訴人復未能提出其他合法占有使用之權源，則上訴人居住於系爭房屋未辦理保
    存登記部分即如附圖斜線所示甲、乙、丙部分，即屬無權占用，從而，被上訴人
    依據前開法條規定，請求上訴人應將系爭房屋增建建物部分即如附圖斜線所示甲
    、乙、丙部分遷讓交還被上訴人，即屬有據。原審據以判決上訴人應將門牌台南
    市○○區○○路二段二八三號房屋，如附圖斜線甲部分面積八一、六八平方公尺
    、乙部分面積七七、七二平方公尺及丙部分鐵皮屋面積七０、六七平方公尺遷讓
    交還被上訴人，並依職權告假執行及免為假執行，另訂履行期間為六個月，並無
    違誤，上訴意旨指摘原判決不當，求予廢棄改判，為無理由，應予駁回其上訴。
    另被上訴人於本院言詞辯論時擴張聲明，請求上訴人將門牌號碼台南市○○區○
    ○路二段二八三號房屋，如附圖斜線丙部分涼棚面積十二、一八平方公尺、陽台
    面積十、五八平方公尺部分鐵皮屋遷讓返還與被上訴人，亦有理由，應予准許，
    爰判決如主文第二項所示。
七、本件事證已臻明確，兩造其餘攻擊防禦方法，於判決結果不生影響，爰不一一論
    述，並此敘明。
八、據上論結，本件上訴為無理由，依民事訴訟法第四百三十六條之一第三項、第四
    百四十九條第一項、第七十八條、第八十五條第一項前段，判決如主文。
中　　　華　　　民　　　國　　九十四　　年　　　一　　　月　　 十一　　 日
                                臺灣臺南地方法院民事第三庭
~B審判長法　　　官　張季芬
~B　　　法　　　官　黃莉莉
~B　　　法　　　官　高如宜
右正本證明與原本無異
本判決不得上訴
中　　　華　　　民　　　國　　九十四　　年　　　一　　　月　　 十九　　 日
~B　    法院書記官　陳美虹
